# 是否可以这样理解一段时间内确认收入的第三种情形

提问人：wx_5e7dc5ecabdd 时间：2020-06-16 08:32:00
（ 3 ）企业履约过程中所产出的商品具有不可替代用途，且该企业在整个合同期间内有权就累计至今已完成的履约部分收取款项。
第三种情形与控制权转移从“客户”的角度说明不同，是从“企业”的角度说明控制权在一段时间内持续转移不可替代用途是指：企业由于合同限制或实际可行性限制不能将商品“挪作他用”
控制权中的主导指：客户有权使用该商品，或者能够允许或阻止其他方使用该商品。
因此，“不可替代用途”说明客户通过阻止其它方使用从而主导该商品。
而之所以企业可以在整个合同期间内有权就累计至今已完成的履约部分收取款项，是因为客户对履约完成部分获得了经济利益才会支付相应的对价。

回答人：chenyiwei
IFRS 15结论基础中对该标准的解释如下：
ＢＣ１３２ ＩＡＳＢ和ＦＡＳＢ注意到，在某些情况下应用《国际财务报告准则第１５号》
第３５（１） 段和第３５（２） 段的标准可能颇具挑战性。因此，ＩＡＳＢ和ＦＡＳＢ制定了第
三项标准以协助实施关于控制的评估。ＩＡＳＢ和ＦＡＳＢ认为，对于可能特定于某一客
户的服务（例如最终导致向客户出具专业意见的咨询服务） 及创造有形（或无形）
商品的服务而言，该标准均可能是必需的。
ＢＣ１３３ “替代用途” 和“获得付款的权利” 的概念在下文段落中阐述。
履约并未创造具有替代用途的资产
ＢＣ１３４ ＩＡＳＢ和ＦＡＳＢ制定了替代用途的概念以排除主体的履约并未导致在一段
时间内向客户转移对商品或服务的控制的情况。这是因为当主体的履约创造了可被主
体用于替代用途的资产时，主体可以轻易地将资产用于另一客户，因此客户并未在资
产被创造时控制该资产。如果主体制造很多标准的存货类项目，并且主体可任意在与
不同客户订立的合同间调换这些项目，则可能会发生这种情况。在这种情况下，客户
不能控制资产，因为客户不具备限制主体将资产用于另一客户的能力。
ＢＣ１３５ 反之，当主体创造一项很大程度上为特定客户定制的资产时，该资产具
有替代用途的可能性较低。这是因为主体为向另一客户出售而改装该资产会发生重大
成本（或需以显著降低的价格出售该资产）。在这种情况下，客户可被视为在履约发
生时获得该履约的利益，并因此拥有对商品或服务（即被创造的资产） 的控制。（但
是，主体还需要考虑是否存在获得付款的权利以就控制是否在一段时间内转移得出结
论，见结论基础第１４２段至第１４８段。）
ＢＣ１３６ 在评估资产是否具有替代用途时，主体需要考虑对其将资产用于另一用
途的实际限制和合同限制。ＩＡＳＢ和ＦＡＳＢ决定，在确定主体是否受到实际限制因而
无法将资产用于另一用途时，主体应当考虑最终将向客户转让的资产的特征。这是因
为，对于某些资产而言，作出评估时的关键因素并非资产不具备替代用途的时期，而
是是否可在不发生重大返工成本的情况下将最终转让的资产用于另一用途。这可能发
生于某些资产的基本设计对于所有合同均相同但涉及重大定制的制造合同。因此，将
处于完工状态的资产用于另一客户会要求进行重大返工。
ＢＣ１３７ 虽然定制程度可能是在评估资产是否具有替代用途时有用的考虑因素，
但ＩＡＳＢ和ＦＡＳＢ认为其并非决定性因素。这是因为在某些情况下（例如，某些房地
产合同），资产可能是标准化的，但由于存在使主体不能轻易地将该资产用于另一客
户的实质性合同限制，该资产仍然不可被主体用于替代用途。如果合同禁止主体向另
一客户转让资产且该限制是实质性的，则主体不可将该资产用于替代用途，因为其具
有将该资产用于特定客户的法定义务。因此，这表明客户在资产被创造时控制了该资
产，因为客户具有限制主体将该资产用于另一客户的现时能力（主体还需要考虑是
否存在获得付款的权利以就资产的控制是否在资产被创造的一段时间内转移得出结
论，见结论基础第１４２段至第１４８段。） ＩＡＳＢ和ＦＡＳＢ认为，合同限制在房地产合同
中通常是相关的，但对于其他类型的合同也可能具有相关性。
ＢＣ１３８ ＩＡＳＢ和ＦＡＳＢ还指出，向客户提供保护性权利的合同限制可能不足以确
定资产不能被主体用于替代用途。ＩＡＳＢ和ＦＡＳＢ认为，保护性权利通常导致主体具
有在客户未知悉或不反对作出变更的情况下进行实物替换或将资产用于其他用途的实
际能力。例如，合同可能规定主体不得转让某项商品，因为客户依照合同拥有对该商
品的法定所有权。但是，客户对该商品的法定所有权旨在在主体发生清算且主体可以
在几乎无需额外成本的前提下进行实物替换或将该商品用于另一客户的情况下为客户
提供保护。在本例中，合同限制仅是一项保护性权利，并不表明对商品的控制已转移
给客户。
ＢＣ１３９ 部分反馈意见者认为， 《国际财务报告准则第１５号》第３５（３） 段要求
主体考虑合同限制和实际限制似乎与《国际财务报告准则第１５号》附录二应用指南
第４段的要求（即，在应用《国际财务报告准则第１５号》第３５（１） 段的标准时不
应考虑合同限制和实际限制） 相矛盾。ＩＡＳＢ和ＦＡＳＢ指出，存在该差异是恰当的。
虽然这两项标准的目标是评估何时在一段时间内转移控制，但每项标准就评估控制何
时转移提供了不同的方法，因为这些标准旨在应用于不同的情形。
ＢＣ１４０ ＩＡＳＢ和ＦＡＳＢ认为对替代用途的评估应当仅在合同开始时完成且不应作
出更新。否则，主体将需要不断重新评估资产是否具备替代用途，这可能导致无用的
履约形式（以及相应的收入确认）。
ＢＣ１４１ ＩＡＳＢ和ＦＡＳＢ还决定，虽然替代用途的概念是第３５（３） 段标准的一个
必要部分，但其不足以断定客户控制某项资产。因此，ＩＡＳＢ和ＦＡＳＢ决定，为表明
客户在不具备替代用途的资产被创造时就控制了该资产，主体必须同时具有就迄今为
止已完成的履约部分获得付款的可执行权利。
主体具有就迄今为止已完成的履约部分获得付款的可执行权利
ＢＣ１４２ ＩＡＳＢ和ＦＡＳＢ决定，对控制的评估与不具备替代用途和“获得付款的权
利” 这两项因素之间存在关联。这是因为，如果主体创造的资产不可被主体用于替
代用途，则主体实际上是根据客户的指示建造资产。因此，主体将希望在经济上受到
保护以防出现客户终止合同而主体未保留任何资产或只保留对主体而言几乎无价值的资产的风险。该保护将通过规定若合同被终止则客户必须就迄今为止已完成的履约部
分向主体付款来确立。这与通常仅当交换交易中的客户已取得对商品或服务的控制时
才有义务付款的其他交换合同相一致。因此，客户有义务就主体的履约付款（或换
言之，无法避免就该履约付款） 的事实表明客户已获得主体履约所提供的利益。
ＢＣ１４３ ＩＡＳＢ和ＦＡＳＢ的意图是术语“获得付款的权利” 应指就主体迄今为止已
完成的履约部分向主体作出补偿的付款，而并非诸如保证金付款或就相关不便之处或
利润损失向主体作出补偿的付款。这是因为制定该标准的基本目标是确定主体是否在
为客户创造资产的同时向该客户转移对商品或服务的控制。因此，假定行为是合理的
且并无可能存在于客户合同范围外的更多的预期经济利益，则主体只有在其能够就履
行合同涉及的成本获得补偿并取得包含相应成本回报在内的毛利时，才会同意向客户
转移对商品或服务的控制。
ＢＣ１４４ ＩＡＳＢ和ＦＡＳＢ指出，主体有权在客户终止合同时获取的补偿可能并非总
是合同毛利，因为在提前终止合同时向客户转移的价值与在完成合同时转移的价值可
能不成比例。然而，ＩＡＳＢ和ＦＡＳＢ决定，为证明就迄今为止已完成的履约部分作出
补偿，该补偿应当以主体预计毛利率的合理比例为基础或相当于主体资本成本的合理
回报率。此外，ＩＡＳＢ和ＦＡＳＢ指出，关注的重点应在于主体有权在合同终止时获得
的金额，而非主体可能最终愿意通过协商结算的金额。因此，ＩＡＳＢ和ＦＡＳＢ在《国
际财务报告准则第１５号》附录二应用指南第９段中澄清了其对“合理利润” 旨在反
映之含义的意图。
ＢＣ１４５ 此外，ＩＡＳＢ和ＦＡＳＢ澄清，主体无需具有获得付款的无条件的现时权
利，但是若客户在合同完成前无故终止合同，则主体必须具有索取和／或保留涉及就
迄今为止已完成履约部分的付款的可执行权利。例如，考虑一项咨询合同，其中咨询
主体同意在合同期结束时提供一份报告，并收取以提供报告为条件的固定金额。如果
主体依照该合同履约，则在合同条款（或其他法律） 规定若客户在合同完成前无故
终止合同，则客户须就主体迄今为止已完成的履约部分向主体作出补偿的情况下，主
体具有就迄今为止已完成的履约部分获得付款的权利。ＩＡＳＢ和ＦＡＳＢ澄清了这一概
念，因为合同中的合同付款条款可能并不总是与主体就迄今为止已完成的履约部分获
得付款的可执行权利相一致。
ＢＣ１４６ 少数反馈意见者询问１００％不可返还的预付款项是否符合“就迄今为止
已完成的履约部分获得付款的权利” 标准（即由于１００％的付款在整个合同期间至少
会就迄今为止已完成的工作向主体作出补偿）。ＩＡＳＢ和ＦＡＳＢ决定，如果主体在客户
终止合同的情况下保留（且不返还） 该付款的权利是可执行的，则此类付款将符合
该标准。此外，ＩＡＳＢ和ＦＡＳＢ指出，获得付款的权利应当是可执行的；否则，主体
实际上是否具有获得付款的权利是值得怀疑的。因此，ＩＡＳＢ和ＦＡＳＢ在《国际财务
报告准则第１５号》附录二应用指南第１２段纳入有关因素以协助主体确定获得付款的
权利是否可执行。
ＢＣ１４７ ＩＡＳＢ和ＦＡＳＢ还决定澄清，在某些客户不具有终止合同的权利或可能仅在指定时间才具有终止合同的权利的情况下，主体可具有获得付款的可执行权利。如
果合同或司法管辖区内的其他法律要求主体和客户完成各自的义务（这往往被称为
“强制履约”），则属于该情况。
将获得付款的权利作为单独的收入确认标准
ＢＣ１４８ ＩＡＳＢ和ＦＡＳＢ曾考虑规定获得付款的权利是在确定何时确认收入时需更
优先考虑的标准，但基于下述原因否决了该做法：
（１） 为根据《国际财务报告准则第１５号》确认收入，主体必须拥有一项合同，
而合同的其中一个组成部分是获得付款的权利。
（２） 收入确认的核心原则是关于确定商品或服务是否已转让予客户，而非主体
是否具有获得付款的权利（虽然这是确定合同是否存在的重要部分———见结论基础
第３１段至第４６段）。若将获得付款的权利作为在确定履约义务是否得到履行时需更
优先考虑标准，则可能会凌驾于该收入确认的原则之上。
（３） 获得付款的权利并不一定表明商品或服务的转让（例如，在某些合同中，
客户须支付不可返还的预付款，且并未取得任何商品或服务作为交换）。在客户在主
体履约时明确取得相关利益的情况下（很多服务合同属于这种情况），在计量收入时
须考虑主体最终将不保留针对其履约行为的付款的可能性。例如，在客户在主体履约
的同时取得及消耗利益的某些服务合同中，客户可能能够终止合同且取得任何已付对
价的全额返还。ＩＡＳＢ和ＦＡＳＢ决定，在这种情况下，由于主体正向客户转让服务，
主体应当确认收入（但应当评估其是否需要对其有权获得的交易价格金额作出限制）
（见结论基础第２０３段至第２２３段）。
房地产建造协议
ＢＣ１４９ 在制定关于评估何时向客户转让商品或服务的要求时，ＩＡＳＢ和ＦＡＳＢ考
虑了在应用此前国际财务报告准则中特定于房地产建造的收入确认要求时实务中出现
的不一致。该实务中的不一致源于在将此前国际财务报告准则的收入确认要求应用于
具有不同事实和情况的复杂合同时，难以确定对房地产的控制在一段时间内转移给客
户的时点。
ＢＣ１５０ ＩＡＳＢ和ＦＡＳＢ预期《国际财务报告准则第１５号》第３５段至第３７段的
要求应能够减少此类实务中的不一致，这些要求就确定商品或服务何时在一段时间内
转让作出了具体规定。然而，ＩＡＳＢ和ＦＡＳＢ留意到不同的房地产合同可能具有不同
的转让模式，因为这将取决于每个合同的相关事实和情况。例如，某些房地产合同可
能导致（根据合同条款） 主体不能轻易地将资产用于另一客户（即主体的履约并未
创造可被主体用于替代用途的资产），且合同要求客户就迄今为止已完成的履约部分
进行支付（因此符合《国际财务报告准则第１５号》第３５（３） 段的标准）。但是，
建造可被主体用于替代用途的资产的其他房地产合同可能并不要求客户就迄今为止已
完成的履约部分进行支付。因此，主体会就此类合同的转让模式得出不同结论。ＢＣ１５１ 部分住宅物业行业内采用国际财务报告准则的反馈意见者支持增加有关
确定履约义务是否在一段时间内履行的标准，其理由是这将有助于其评估对于包含多
个住宅单元的房地产开发，能否在住宅单元建造发生时在一段时间内确认收入。该行
业的其他反馈意见者指出，即使其能够断定其履约并未创造可用于替代用途的资产，
其仍未能符合“就迄今为止已完成的履约部分获得付款的权利” 这一标准。这意味
着仅在每一住宅单元向客户转让时（通常仅在建造完成且客户占有该单元实物之后）
才能确认收入，而这些反馈意见者认为这无法适当地反映其履约情况。
ＢＣ１５２ 然而，ＩＡＳＢ和ＦＡＳＢ得出结论认为，如果未符合《国际财务报告准则第
１５号》第３５（３） 段所述的任一标准，则在一段时间内确认收入将无法如实反映主
体的履约情况以及主体和客户各自的合同权利和义务。此外，ＩＡＳＢ和ＦＡＳＢ决定，
澄清“不具备替代用途和具有就迄今为止已完成履约部分获得付款的权利” 标准会
确保提高包含多个住宅单元的房地产开发收入确认的确定性和一致性。